【裁判字號】    97,交聲,124
【裁判日期】    970508
【裁判案由】    聲明異議
【裁判全文】
臺灣臺南地方法院交通事件裁定         97年度交聲字第124號
移送機關    交通部公路總局嘉義區監理所新營監理站
異議人即    甲○○
受處分人
上列受處分人因違反道路交通管理處罰條例案件，對於交通部公
路總局嘉義區監理所新營監理站民國九十七年二月十二日所為之
裁決處分（處分案號：新監裁違字第裁７３－Ｅ0000000
0號）聲明異議，本院裁定如下：
    主  文
原處分撤銷。
甲○○不罰。
    理  由
一、原處分意旨略以：異議人即受處分人甲○○（下稱異議人）
    於民國九十七年一月四日下午三時二十分許，騎乘車牌號碼
    ＰＹＫ－２９５號重型機車（下稱ＰＹＫ－２９５號機車）
    如附圖一所示沿新竹市○○○路由北往南行駛，而行經該路
    與赤士崎一街之有燈光號誌管制之交岔路口（下稱本件交岔
    路口）時闖紅燈，經新竹市政府警察局第二分局埔頂派出所
    警員攔停，於同日開立新竹市警察局Ｅ00000000號
    舉發違反道路交通管理事件通知單（下稱本件舉發通知單）
    予以舉發，並經原處分機關即交通部公路總局嘉義區監理所
    新營監理站（下稱原處分機關）以上揭違規事實明確，依道
    路交通管理處罰條例（下稱處罰條例）第五十三條第一項、
    第六十三條第一項第三款規定，對異議人裁處罰鍰新臺幣（
    下同）一千八百元、並記違規點數三點。
二、聲明異議之意旨略以：異議人於九十七年一月四日下午三時
    二十分許，騎乘ＰＹＫ－２９５號機車沿新竹市○○○路由
    北往南行駛，而行經本件交岔路口時，異議人行車方向之車
    道上並未有燈光號誌，僅有一座紅綠燈號誌設於對向車道之
    路旁，此種燈光號誌設置不良，致使駕駛人難以遵從，為此
    聲明異議請求撤銷原處分。
三、按汽車駕駛人，行經有燈光號誌管制之交岔路口闖紅燈者，
    處新臺幣一千八百元以上五千四百元以下罰鍰；汽車駕駛人
    ，違反道路交通管理處罰條例第五十三條者，除依原條款處
    罰鍰外，並記違規點數三點，處罰條例第五十三條第一項、
    第六十三條第一項第三款固分別立有明文，然查：
  (一)新竹市政府警察局第二分局埔頂派出所警員以異議人於上揭
    時間，騎乘ＰＹＫ－２９５號機車沿新竹市○○○路由北往
    南行駛，而行經本件交岔路口時有闖紅燈之違規，而開立本
    件舉發通知單予以舉發，並經原處分機關以前開違規事實明
    確，而以原處分對異議人進行裁罰等情，有本件舉發通知單
    及原處分各一份可稽。
  (二)按道路交通標誌標線號誌設置規則第二百零一條規定：「號
    誌燈面係作為控制單向交通之用，包括一個或數個鏡面。」
    同規則第二百二十一條亦規定：「行車管制號誌之佈設原則
    如左：一、行車管制號誌至少應有一燈面設於遠端左側，且
    距近端停止線十公尺以上。如係以柱立式設置，應有二燈面
    分設於遠端兩側。但路形特殊時，主管機關得調整設置於其
    他適當位置；三、號誌佈設以能使各車道駕駛者均能清楚辨
    認為原則。」而上開同規則第二百二十一條第一項規定所指
    「遠端左側」、「近端」、「遠端兩側」，是以駕駛人行進
    方向及路口位置來做區分，「遠端左側」係指駕駛人通過路
    口後道路左側，「近端」係為接近路口而未進入路口之位置
    ，「遠端兩側」係指駕駛人通過路面後道路之左右兩側，是
    依上開規定，行車管制號誌在交岔路口之佈設應如附圖二所
    示，有臺南市政府交通局九十七年四月三十日南交處工字第
    ０九七一七０二六三００號函可憑。按行車管制號誌之設置
    作用在於控制單向交通，則作為分派不同方向交通之行進路
    權，而具有規制作用之號誌，應設置於所欲管制行向之同向
    車道上，並至少應有一燈面設於該車道遠端左側或遠端右側
    ，其設置始符合上開道路交通標誌標線號誌設置規則之規定
    ，且雙向之道路，若所行進方向之道路或路旁並無設置行車
    號誌管制，而僅由設於反向道路路旁之行車號誌予以管制，
    不僅與一般用路人習慣相左，且造成與駕駛人陷於在路口須
    隨時注意反向車道號誌以及同時注意車前狀況之分心狀態，
    而超乎一般理性且謹慎小心之人所應有之注意義務，復有違
    反上述設置規則「號誌佈設以能使各車道駕駛者均能清楚辨
    認為原則」之規定，而危及駕駛安全之虞。從而，在雙向之
    道路，每個方向之車道上均應設有管制該行進方向之行車管
    制號誌，若僅在反向車道之路旁上設置多向燈面，即難謂符
    合前揭道路交通標誌標線號誌設置規則所明定之設置規定，
    而無從認為同時具有管制雙向交通之效果。
  (三)本件如附圖一所示之異議人駕駛ＰＹＫ－２９５號機車而通
    過本件交岔路口之新竹市○○○路，係南北雙向道路，在本
    件交岔路口處，僅如附圖一所示，於標示Ａ即建功一路由南
    向北方向進行本件交岔路口之車道之路旁處設有紅綠燈號誌
    ，在標示Ｂ之處設置管制東西向赤土崎一街道路之紅綠燈號
    誌（燈面面向東西向之赤土崎一街），然就異議人駕駛ＰＹ
    Ｋ－２９５號機車由北向南直行通過本件交岔路口之車道上
    及該方向之路旁，並未見設置管制該方向之紅綠燈號誌，僅
    於地面劃設停止線而已，有新竹市警察局第二分局九十七年
    三月七日竹市警二分五字第０九七０００四七七七號函及函
    附之現場圖、舉發現場照片六張可憑，可見在異議人駕駛Ｐ
    ＹＫ－２９５號機車沿新竹市○○○路由北向南進入本件交
    岔路口之車道，在進入該交岔路口之前，於該方向之車道上
    或同方向車道之路旁，並未見置有管制該方向之紅綠燈號誌
    。
  (四)則異議人駕駛機車通過本件交岔路口之車道，在進入該交岔
    路口之前，該方向之車道上或同方向車道之路旁既未見設有
    管制該方向之紅綠燈號誌，揆諸前開說明，與道路交通標誌
    標線號誌設置規則所明定之設置行車管制號誌之規定意旨並
    未相合。是於本件舉發當時，本件交岔路口就異議人駕駛機
    車行進方向，難認業依法設有管制行車之燈光號誌，復按交
    通標誌、標號、號誌之設置目的，在於提供車輛駕駛人及行
    人有關道路路況之警告、禁制、指示等資訊，以便利行旅及
    促進交通安全，並為交通稽查人員執行違規取締任務之法令
    依據，是上開道路交通標誌標線號誌設置規則就行車管制號
    誌之設置位置，遠、近端號誌與停止線間距離、燈箱高度之
    設置原則分別規範，以確保駕駛人能於合理之行車視線範圍
    內知悉行車管制資訊，不致因路況或其他原因影響其判斷，
    如標誌、號誌之設置未符上開規則之旨，使駕駛人因燈號過
    近、過遠反應不及，或因位置超出一般駕駛人視野之外，或
    根本未依規定設置，而致駕駛人無從遵守者，若仍據以歸責
    駕駛人未遵守標誌、號誌之管制，容嫌過苛。從而，異議人
    駕駛機車通過本件交岔路口之車道，該方向之車道既未依規
    定於適當位置設置管制行車之紅綠燈號誌，以供在該方向行
    駛駕駛人得以明確遵守，已難令其能有切實遵守號誌管制之
    駕駛作為，則異議人在駛入本件交岔路口之前，其行駛方向
    之車道，並未適當設有足使異議人知悉其行進方向業處於紅
    燈而不得進入路口之紅綠燈號誌，縱然異議人係在設於反向
    車道路旁之紅綠燈號誌顯示紅燈之狀況下進入本件交岔路口
    ，亦不能歸責於異議人未遵守號誌而令其承擔闖越紅燈之違
    規罰責。
四、綜上所述，原處分機關未查上揭行車管制號誌設置之缺失，
    致認異議人存有駕車行經有燈光管制之交岔路口闖紅燈之違
    規，而以原處分對異議人裁罰，容有未洽，本件異議為有理
    由，自應將原處分撤銷，另諭知異議人不罰，以資適法（又
    原處分機關宜就前開行車管制號誌設置之缺失，另請該管機
    關進行補救，以維本件交岔路口之行車安全）。
五、據上論斷，應依道路交通案件處理辦法第二十條前段，裁定
    如主文。
中    華    民    國    97    年    5     月    8     日
                  交通法庭  法  官  陳威龍
以上正本證明與原本無異。
如不服本裁定，應於收受送達後5日內向本院提出抗告狀。（應
附繕本）
                            書記官  鄭吉裕
中    華    民    國    97    年    5     月    8     日


司法院資訊處製作；財團法人民間司法改革基金會備份。
